臺灣板橋地方法院刑事判決　　　　　　　　　　　　九十二年度易字第二六九三號
　　公　訴　人　臺灣板橋地方法院檢察署檢察官
　　被　　　告　丙○○
右列被告因偽造文書案件，經檢察官提起公訴〔九十二年度偵字第一０六一七號〕，
本院判決如左：
    主  文
丙○○無罪。
    理  由
壹、公訴意旨略以：丙○○因與甲○○之交通事故及傷害事件，於民國〔下同〕九十
    一年十二月二十七日，在臺北縣樹林市鎮○街三十五號鎮前街派出所進行調解時
    ，持賴福吉之國民身分證交由擔任紀錄之樹林市公所職員乙○○抄寫，致使不知
    情之乙○○誤於其所掌之調解書內，記載相對人為「賴福吉」、身分證統一編號
    「Ｚ000000000」、住居所「樹林市○○路一七四巷十八號五樓」等不
    實事項，足以生損害於調解之正確性及甲○○。因認被告涉刑法第二百十四條之
    使公務員登載不實犯嫌。
貳、本件訴、辯雙方主要爭點及所主張之證據方法：
    一、公訴人認被告涉右開犯嫌，係以〔一〕告訴人甲○○之指訴。〔二〕證人乙○○之證述。〔三〕臺北縣樹林市調解委員會調解書〔公訴人引用人別欄內
        『相對人』之相關記載〕，並於審判期日詰問證人甲○○、乙○○等為據。
    二、訊據被告丙○○，堅決否認犯罪，其主要爭點為〔一〕否認曾拿『賴福吉』
        之國民身分證供乙○○抄寫。〔二〕主張其於調解書上係簽署自己〔即被告
        丙○○〕之名字，並無偽造文書之故意；並請求以臺北縣樹林市調解委員會
        調解書當事人簽名欄內相對人部份之簽署為據。
    三、本院為發見真實，於聽取公訴人及被告之意見後，依職權向臺北縣政府警察
        局函調本件交通事故之相關資料〔業經同分局於九十二年十一月十七日以樹
        警刑字第０九二００四二五四一號查報單附影本覆本院〕，暨向臺北縣樹林
        市調解委員會調閱本案調解事件卷宗〔業據臺北縣樹林市公所九十二年十一
        月七日北縣樹民調字第０九二００三三八一０號函附影本附本院〕。
參、按「被告以外之人於審判外之言詞或書面陳述，除法律有規定者外，不得作為證
    據。」，刑事訴訟法第一百五十九條第一項定有明文。且查：
        一、「被告以外之人於檢察事務官、司法警察官或司法警察調查中所為之陳
            述，與審判中不符時，其先前之陳述具有較可信之特別情況，且為證明
            犯罪事實存否所必要者，得為證據。」，固為刑事訴訟法第一百五十九
            條明定。質言之，被告以外之人於檢察事務官、司法警察官或司法警察
            調查中所為之陳述，與審判中『相符』時，逕執其等於審判中之陳述為
            據即足。是關於被告以外之人『先前陳述何處與審判中不符？』、『何
            以先前之陳述具有較可信之特別情況？』、『何以先前陳述與審判中不
            符部份為證明犯罪事實存否所必要？』等情，主張及釋明之責，在舉證
            之一方；公訴人舉告訴人甲○○之指訴、證人乙○○之證述為據，查上
            貳人固均於警詢、偵訊、本院審理時到場供述，公訴人既未主張、復未
            釋明前情，按諸刑事訴訟法第一百五十九條第一項規定，告訴人甲○○
            、證人乙○○於司法警察調查中所為之陳述，暨告訴人甲○○於檢察事
            務官調查中所為之陳述〔參見偵卷第九頁、第十頁〕，無證據能力。
        二、「被告以外之人於偵查中向檢察官所為之陳述，除顯有不可信之情況者
            外，得為證據。」，復據刑事訴訟法第一百五十九條之一第二項明定。
            關於『顯有不可信之情況』，主張及釋明之責在爭執之一方。本件被告
            既未主張、復未釋明告訴人甲○○、證人乙○○於偵查中向檢察官所為
            之陳述有何『顯有不可信之情況』，按諸上述，告訴人甲○○、證人劉
            沛菁於偵查中向檢察官所為之陳述，得為證據。
肆、查：
    一、按「刑法第二百十四條所謂使公務員登載不實事項於公文書罪，須一經他人
        之聲明或申報，公務員即有登載之義務，並依其所為之聲明或申報予以登載
        ，而屬不實之事項者，始足構成，若其所為聲明或申報，公務員尚須為實質
        之審查，以判斷其真實與否，始得為一定之記載者，即非本罪所稱之使公務
        員登載不實。」，最高法院七十三年台上字第一七一０號判例意旨揭示甚明
        。次按「聲請調解，由當事人向鄉鎮市調解委員會以書面或言詞為之，言詞
        聲請者，應制作筆錄。書面聲請者，應按他造人數提出繕本。」，鄉鎮市調
        解條例第九條第一項定有明文。經查：
        〔一〕公訴意旨所訴登載「相對人為『賴福吉』、身分證統一編號『Ｚ00
              0000000」、住居所『樹林市○○路一七四巷十八號五樓』」
              等事項，係記載於系爭調解書之「人別欄」內，此有臺北縣樹林市公
              所九十二年十一月七日北縣樹民調字第０九二００三三八一０號函附
              本案調解事件卷宗影本附本院卷足參，公訴人引據之「系爭調解書人
              別欄內『相對人』」之相關記載，同旨〕。
        〔二〕再查，臺北縣樹林市公所前函附本案調解事件卷宗影本，曾記載前述
              文字之全部或部份之文件，尚有臺北縣樹林市調解委員會調解筆錄之
              『人別欄』、聲請調解筆錄之『人別欄』、調解案件轉介單之『人別
              欄』，此有前引本案調解事件卷宗影本足參；查證人乙○○來院結證
              稱本案調解之際係『先寫申請書〔即前述『聲請調解筆錄』〕，再寫
              調解書』、『是〔寫調解筆錄時，是照申請書所載來寫〕』、『〔調
              解案件轉介單〕... 在打調解書時同時打的，... 」〔參見本院九十
              三年一月八日審判筆錄〕，復有前引調解事件卷宗影本足佐，證人劉
              沛菁此部份結證情節，即足採信。據此，證人乙○○應係依「聲請調
              解筆錄之『人別欄』」所載相對人之『年籍資料』，逕行『轉錄』於
              「臺北縣樹林市調解委員會調解筆錄之『人別欄』、臺北縣樹林市調
              解委員會調解書之『人別欄』、調解案件轉介單之『人別欄』內。
        〔三〕本案「聲請調解筆錄」係告訴人甲○○以『言詞』向臺北縣樹林市調
              解委員會聲請調解而作成之『筆錄』，此有該聲請調解筆錄附本院卷
              足參。質言之，縱上項聲請調解筆錄中相對人之『人別』欄與事實不
              符，但，向臺北縣樹林市調解委員會以『言詞陳述』『相對人』姓名
              、年籍之人，為聲請調解之人即本案告訴人甲○○，而非被告。又起
              訴書所訴「臺北縣樹林市調解委員會調解書」之『人別欄』，係據「
              聲請調解筆錄」『人別欄』『轉錄』，業見前述，曷從遽謂被告將前
              述『不實之事項』使公務員登載於上項「調解書」？
        〔四〕再查，本案調解事件成立後，執事人員將調解內容，當場向兩造當事
              人朗讀或交付閱覽，並無異議後，經被告於「相對人」欄內親簽其『
              本名』『丙○○』，此有前引本案調解事件卷宗影本附「臺北縣樹林
              市調解委員會調解筆錄」、「臺北縣樹林市調解委員會調解書」足參
              ，被告辯稱其於調解書上係簽署自己〔即被告丙○○〕之名字，並無
              偽造文書之故意，即係信而有徵；證人乙○○來院另證稱：被告於前
              述調解時，持壹張新的證件予渠直接抄寫，證人甲○○來院證述渠〔
              甲○○〕與被告均拿出國民身分證供證人乙○○抄寫云云〔參見本院
              九十三年一月八日審判筆錄，證人乙○○於偵時結證意旨同─參見偵
              卷第十九頁背面〕。被告則自始否認持『賴福吉』之國民身分證供劉
              沛菁抄寫年籍。細索之，被告若於調解之際，持「賴『福』吉』之國
              民身分證冒名參與調解，則被告實不致於自己在「臺北縣樹林市調解
              委員會調解筆錄」、「臺北縣樹林市調解委員會調解書」末簽署本名
              「賴『富』吉」，證人乙○○、甲○○此部份證述情節，與事理相違
              ，此其一。又公訴人詰問證人甲○○「調解當時，被告有無提到他的
              姓名？」，證人甲○○結證稱「他〔被告〕說他叫賴『富』吉」〔參
              見本院九十三年一月八日審判筆錄〕，亦見，被告自始即以本名「賴
              『富』吉」參與是項調解，證人乙○○、甲○○此部份證述情節，與
              事理相違，此其二。本院陪席法官訊問證人甲○○「稱知道被告姓名
              叫賴『富』吉，是否為被告告知你的？」，證人甲○○結證稱「被告
              告訴我的，警方也這樣告訴我。他〔被告〕當時是以『臺語』告訴我
              他的名字叫賴『富』吉。... 」〔參見本院同上筆錄〕，按『臺語』
              〔閩南語〕發音『福』、『富』迥異，本案處理員警與被告自始告知
              證人甲○○「被告係賴『富』吉」，益見被告自始即以本名「賴『富
              』吉」參與本件調解，果再持「賴『福』吉」之國民身分證供證人劉
              沛菁抄錄，豈不自暴其短？證人乙○○、甲○○此部份證述情節，與
              事理相違，此其三。凡此情節，認證人乙○○、甲○○此部份證述情
              節與事理相違，不足資為不利於被告之論據。
        〔五〕本案調解事件成立後，執事人員將調解內容，當場向兩造當事人朗讀
              或交付閱覽，並無異議後，經被告於「臺北縣樹林市調解委員會調解
              筆錄」、「臺北縣樹林市調解委員會調解書」「相對人」欄內親簽其
              『本名』「賴『富』吉」，業見前述，惟上項文書之『人別欄』所載
              『相對人』之年籍，與被告於『同一文書』簽署之本名相異，斯項歧
              異，但就文書形式記載觀之即明。惟參與調解之證人甲○○於調解之
              際「沒注意，收到調解書正本後，才發現。」，業據其來院結證在卷
              ，而證人乙○○將「聲請解調筆錄『人別欄』內相對人之年籍」，依
              次轉錄於上項調解筆錄、調解書，顯亦未見『人別欄』相對人年籍與
              被告親簽之本名不符。按聲請人聲請調解時，言詞陳述相對人之姓名
              、年籍，與事實不符時，調解委員會，應審查該調解案之相對人確為
              何人、與聲請人是否確有調解標的之爭議，俾明事實之真相，鄉鎮市
              調解條例第十八條明定「調解應審究事實真相及兩造爭議之所在；並
              得為必要之調查。」即揭明斯旨〔臺灣高等法院八十七年度上訴字第
              三一二一號刑事判決同旨〕。本件臺北縣樹林市調解委員會執事人員
              將告訴人甲○○聲請調解之「聲請調解筆錄內所陳述相對人姓名年籍
              」，逕行轉錄於「臺北縣樹林市調解委員會調解筆錄」、「臺北縣樹
              林市調解委員會調解書」『人別欄』內，致與「被告親簽之本名」相
              歧而同存於右列文件中，顯疏未『更正』或請聲請人甲○○『補正』
              其『相對人』之姓名年籍致之。非謂調解事件之聲請人所陳述相對人
              之姓名年籍有誤，調解委員會即有將該錯誤之姓名年籍轉錄於調解筆
              錄、調解書之義務，按諸前引最高法院七十三年台上字第一七一０號
              判例意旨，右列文件中「人別欄」所載相對人之姓名、年籍，縱與事
              實不符，亦非刑法第二百十四條所謂使公務員登載不實。
    二、至本院向臺北縣政府警察局函調本件交通事故之相關資料〔業經同分局於九
        十二年十一月十七日以樹警刑字第０九二００四二五四一號查報單附影本覆
        本院〕，亦未見被告曾以「賴『福』吉」之偽名參與本事件調解之相關記載
        ，此有前函在卷足稽。綜合本案言詞辯論結時之全盤事證，不能生被告涉起
        訴書所訴使公務員登載不實犯行之確信，當屬不能證明被告犯罪，爰依法為
        無罪之諭知。
據上論斷，應依刑事訴訟法第三百零一條第一項，判決如主文。
本案經檢察官王家春到庭執行職務。
中      華      民      國      九十三      年      一    月  二十九    日
                                  臺灣板橋地方法院刑事第七庭
                                          審判長法  官  鄭水銓
                                                法  官  侯志融
                                                法  官  陳福來
右正本證明與原本無異。
如不服本判決，應於判決送達後十日內，向本院提出上訴狀。
                                                書記官  林兆嘉
中      華      民      國      九十三      年      二    月    三      日
